臺灣板橋地方法院民事判決　九十年度訴字第二四九號
　　原　　　告　乙○○
　　訴訟代理人　游錦隆
　　被　　　告　甲○○
右當事人間請求返還借款事件，本院判決如左：
    主    文
被告應給付原告新臺幣壹佰伍拾參萬貳仟元，及其中新臺幣壹佰肆拾捌萬貳仟元部分
，自民國八十四年八月二日起至清償日止，按週年利率百分之二十計算之利息，及其
中新臺幣伍萬元部分，自民國九十年六月十九日起至清償日止，按週年利率百分之五
計算之利息。
原告其餘之訴駁回。
訴訟費用由被告負擔。
本判決於原告以新臺幣伍拾壹萬元為被告供擔保後，得假執行：但被告如於假執行程
序實施前，以新臺幣壹佰伍拾參萬貳仟元為原告預供擔保後，得免為假執行。
原告其餘假執行之聲請駁回。
    事實與理由
一、原告主張：被告於民國七十七年三月二日向原告借款新臺幣（下同）一百六十九
    萬二千元，約定利息自借款日起算，按月每萬元計月息一百二十元，若逾期償還
    則利息每月加計百分之五十計算，清償日定於七十八年九月一日。詎原告依約交
    付借款予被告後，被告竟未如期清償本息，除於七十七年五月十三日及七十八元
    一月十二日分別返還二十萬元及一萬元之本金外，迄今尚有一百四十八萬二千元
    之本金未付清，屆至八十九年八月十三日止之遲延利息亦積欠三百八十二萬零六
    百六十八元，迭催不理，又被告另於七十五年六月十九日向原告借款五萬元，未
    約定利息，迄今亦未返還，爰依消費借款之法律關係請求被告返還借款一百五十
    三萬二千元及利息等語。並聲明：（一）被告應給付原告一百五十三萬二千元，
    及其中五萬元部分，自九十年五月十五日起至清償日止，按年息百分之五計算之
    利息，及其中一百四十八萬二千元部分，自八十九年十月二十七日起至清償日止
    ，按月以二萬六千六百七十六元計算之利息，並應給付原告三百八十二萬零六百
    六十八元。（二）原告願供擔保，請准宣告假執行。
二、被告則以：（一）被告並未向原告借款。原告應證明確有將一百六十九萬二千元
    借與被告，及其究係如何交付，又何以附加零頭二千元。況被告既未設定抵押權
    予原告，亦無連帶保證人，雙方亦非親非故，原告亦不可能會借款。原告既謂自
    借款時起均未給付利息，且被告曾返還二十萬元，則為何未先扣利息？既曰：「
    利息自借款日起按月每萬元月息壹佰貳拾元計付，逾期加計百分之伍拾給付」，
    即「百分之伍拾」係於利息給付逾期時，即須「加計百分之伍拾」，並非以清期
    屆滿時仍未給付利息時始須「加計百分之伍拾」，否則何以遲至七十八年十月十
    三日起起始加計百分之伍拾。足證系爭借據確係偽造。原告之所以故意於偽造之
    系爭借據上記載「七七．五．一三．貳拾萬元整」「七八．一．一二．壹萬元整
    」，稱被告已於七十七年五月十三日及七十八年一月十二日清償二十萬元及一萬
    元，無非欲藉此以證明其誠信不欺，使法院信其借據及所言並無不實，惟如被告
    確有借款並為部分清償，理應由原告開立收據予被告收執，當不至於記載由原告
    收執之借據上。（二）又系爭借據與鈞院另案即八十九年度訴字第一九○五號游
    錦隆與被告間請求返還借款事件中所提之借據（下稱另案借據），相互比對，更
    足證兩件借據均係偽造，蓋兩張借據，均為同一人所寫，此可由其字體均相同外
    ，亦可由其記載之格式及內容，除金額及日期外，卻均相同乙項而得證明，無論
    借款日及清償期，其年份均為阿拉伯數字，月份及日期則均為國字大寫，縱確有
    借款情事，但既曰係不同時間所借，並各於借款時即書立借據，則縱同一人所書
    寫，其錯字亦不可能均相同，況該二張借據所載借款之時間不同，前後相差達六
    個月又二十天之久，但其錯字卻又不可思議竟均相同，均於利息之計算處由「壹
    仟貳佰」改為「壹佰貳拾」，原告如何解釋？既有約定利息，且另有逾期加計百
    分之伍拾之約定，足證對利息至為重要條件之一，如有錯誤，理應蓋章或捺指印
    以示更正，然何以二張借據之更改處均無蓋章，且立具人之指印何以僅蓋一小截
    ，且故意使其模糊，應係意圖規避偽造之刑責。而原告與游錦隆係同居關係，倘
    原告確借款一百六十九萬二千元予被告，且利息分文未付，直至七十七年五月十
    三日僅返還本金二十萬元，則被告信用顯然喪失，則原告理當對被告為追訴矣，
    然何以推延十二年均未予追訴，而與原告同居之游錦隆竟仍願於七十七年九月二
    十日再借與原告八十萬五千元，亦顯違經驗法則。（三）再查，原告所提出發票
    日為七十七年九月二十日、金額為二百萬七千元之本票，被告否認其真正，原告
    並曾當庭陳稱簽發日期就是本票上面的日期，本票係結算至發票日止系爭借據與
    另案借據仍欠之金額等語，惟依該二張借據所載，七十七年九月二十日尚欠之金
    額應為二百二十九萬七千元，而非票面金額二百萬七千元，且原告始於另案改口
    稱本票票面金額係七十八年一月十三日結算之金額，發票日乃倒填日期為七十七
    年九月二十日云云，惟縱欲倒填日期至七十七年九月二十日所簽發，亦應以當時
    尚欠之二百二十九萬七千元為本票金額，要無可能為倒填日期而少列二十萬元，
    況既已有二張借據亦無另行簽本票之必要。又既係向原告與游錦隆分別借用，縱
    欲簽發本票，亦必分別簽發，絕不至併列為一張。（四）末查，利息之請求權時
    效為五年，是原告所請求之利息中，超過五年部分，已罹於時效，不得再為請求
    等語資為抗辯。並聲明：（一）原告之訴及假執行之聲請均駁回。（二）如受不
    利判決，願供擔保請准免為假執行之宣告。
三、得心證之理由：
    本件所應審酌者，應在於兩造間是否有一百六十九萬二千元及五萬元之消費借貸
    關係存在？
    （一）原告主張被告於七十七年三月二日向其借款一百六十九萬二千元之事實，
          業據其提出借據一紙為證，雖為被告否認借據之真正，辯稱：系爭借據係
          屬偽造云云，惟經本院依被告聲請將被告自認其簽名真正之當庭簽名原件
          、離婚附帶條件協議書原件及其向世華聯合商業銀行辦理借款之授權轉帳
          約定書、授權書原件，連同系爭借據原件，囑託法務部調查局為就上開文
          件中「甲○○」簽名筆跡進行筆跡鑑定，鑑定結果為：「甲類筆跡（即系
          爭借據上甲○○筆跡）與乙類筆跡（即上開當庭簽名文件、離婚附帶條件
          協議書、授權轉帳約定書及授權書上甲○○筆跡）比對結果，筆劃特徵相
          符，判為同一人所書。」，有該局九十一年三月十五日調科貳字第０九一
          ０００六七０二０號函在卷可參，是系爭借據係被告所簽名，應堪認定。
    （二）又按消費借貸為要物契約，系爭借據上「甲○○」之簽名確為被告所簽，
          已如前述，則依系爭借據文義以觀，被告既同意借據上所載「茲向乙○○
          女士借到新台幣壹佰陸拾玖萬貳仟元整．．．恐口無憑，特立此據為證」
          內容，並表明「借到」款項無訛，要解為原告已就其交付一百六十九萬二
          千元借款，並與被告互為借貸意思表示之合致等要件，盡舉證責任。
    （三）再按原告於起訴原因已有相當之證明，而被告於抗辯事實並無確實證明方
          法，僅以空言爭執者，當然認定其抗辯事實之非真正，而應為被告不利益
          之裁判，最高法院十八年上字第一六七九號判例要旨可資參照。本件原告
          就借貸關係之存在既已為相當之證明，自應由被告就其抗辯事實負舉證之
          責。惟查被告所主張系爭借據係屬偽造之情，僅以：兩造非親非故，又無
          擔保，原告豈會借款，並拖延十二年始追訴請求，逾期利息之請求有誤，
          系爭借據與另案借據時間不同，字跡、錯誤卻相同，均出自原告同居人游
          錦隆之手，被告既未還錢予原告，游錦隆何以仍願於七十七年九月二十日
          再借被告八十萬五千元云云空言爭執，均屬臆測或牽強附會之詞，並不足
          以證明系爭借據係屬偽造。又原告除系爭借據外，雖另提出乙紙以被告名
          義簽發、發票日七十七年九月二十日、票面金額二百萬七千元之本票，並
          主張兩造曾結算借貸金額等情，惟為被告否認本票之真正，辯稱依系爭借
          據及另案借據所載，七十七年九月二十日尚欠借款總金額應為二百二十九
          萬七千元，要與本票票面金額不相符合等語，然查，無論上開本票之簽發
          日期是否為票載發票日七十七年九月二十日，本件原告係基於消費借貸關
          係而請求返還借款，並已提出系爭借據為相當證明，縱認上開本票之真正
          與金額仍有存疑，亦僅不足證明兩造曾於七十七年九月二十日結算系爭借
          據與另紙借據之尚欠借貸金額為二百萬七千元之情，究無法憑此推論系爭
          借據即屬偽造。
    （四）綜上，原告主張被告於七十七年三月二日向其借款一百六十九萬二千元之
          事實，堪信為實在，則扣除原告主張被告曾於七十七年五月十三日、七十
          八年一月十二日先後返還二十萬元及一萬元本金部分，其請求被告應返還
          尚欠借款一百四十八萬二千元，應屬有據。
    （五）又原告除請求被告返還借款一百四十八萬二千元外，並附帶主張利息部分
          ，被告應依系爭借據所載：「利息自借款日起（即七十七年三月二日）按
          月每萬元月息壹佰貳拾元計付，逾期加計百分之伍拾給付，定於七十八年
          玖月壹日前本息全數還清。」，於七十八年九月一日前以每萬元月息一百
          二十元，七十八年九月二日後以每萬元月息一百八十元，計付如附表所示
          自七十七年三月二日起至八十九年八月十三日止，已到期之利息共三百八
          十二萬零六百六十八元，及自八十九年十月二十七日起至清償日止，按月
          以二萬六千六百七十六元計算之利息等語。查：
          １、被告就利息之計算，雖辯稱所謂「逾期加計百分之伍拾給付」，係於
              利息給付逾期時，即須「加計百分之伍拾」，並非以清期屆滿時仍未
              給付利息時始須「加計百分之伍拾」云云，惟審酌系爭借據全文意旨
              ，所謂「按月每萬元月息一百二十元計付」應在於約定借款利率及以
              按月計付方式為之，而非約定未按月繳息即屬逾期，況且兩造已約定
              被告應於七十八年九月一日前全數還清本金及利息，即系爭借據所謂
              「逾期加計百分之伍拾給付」，自應解釋為逾越清償本息期限即七十
              八年九月一日後，利息即依原定每萬元月息一百二十元加計百分之五
              十，計每萬元月息一百八十元計付，且依此解釋亦對被告較為有利，
              是被告所辯，並非足採。
          ２、按利息之各期給付請求權，因五年間不行使為消滅，民法第一百二十
              六條定有明文，又按金錢債務，約定利息每週年給付一次，其利息請
              求權，依民法第一百二十一條規定，應以每屆週年之末日，為其可行
              使之起算時期，如以一訴請求數年之利息，除由該末日起算在五年內
              之部分時效尚未完成外，其已逾越此項期間之部分，自應因時效而消
              滅，司法院院字第一六五三號解釋可資參照。本件利息既約定自借款
              日即七十七年三月二日起按月計付，原告利息請求權，依民法第一百
              二十一條規定，自應以每屆次月之二日，為其可行使之起算時期，是
              原告所請求如附表所示自七十七年三月二日起算之各期利息，既經被
              告以利息請求權已罹於時效消滅為抗辯，揆諸民法第一百二十六條規
              定，原告應僅得請求自本件起訴時即八十九年八月十六日，已屆期之
              八十九年八月二日起算在五年內即八十四年八月二日起至清償日止按
              月計算之利息，是原告所提附表之利息逾此部分，其利息請求權即因
              時效而消滅。
          ３、又按約定利率，超過週年百分之二十者，債權人對於超過部分之利息
              ，無請求權，民法第二百零五條定有明文，本件原告所請求逾期清償
              之利息，係以一百四十八萬二千元本金計算每月二萬六千六百七十六
              元之利息，其年利率已相當於百分之二十一點六（即二六六七六／0
              000000ｘ一二），是依民法第二百零五條之規定，超過年利率
              百分之二十部分之利息，原告並無請求權。從而，本件原告就系爭借
              款所附帶請求給付之利息，應以自八十四年八月二日起至清償日止，
              按週年利率百分之二十計算之利息部分，為有理由，逾此部分，則非
              正當，不應准許。
    （四）原告另主張被告曾於七十五年六月十九日向原告借款五萬元未還等情，業
          據其提出借據一紙為證，被告對原告此部分之主張，並未為任何爭執，自
          應認原告此部分之主張為實在。又查系爭五萬元之借據，並未記載清償期
          限，原告亦未證明兩造曾約定清償期限，則按消費借貸未定返還期限者，
          貸與人得定一個月以上之相當期限，催告返還，民法第四百七十八條後段
          定有明文，本件原告既未舉證就此五萬元借款曾於起訴前為催告之程序，
          而其擴張此部分請求之訴狀繕本又係於九十年五月十八日由被告收受，自
          可認原告已以訴狀繕本對被告為催告，且截至言詞辯論終結時，已逾一個
          月以上之期限，被告仍未返還，是縱此部分借貸未定有返還期限，亦可認
          原告之請求與上開法條規定相符（最高法院七十年台上字第二０一一號判
          例要旨可參），則被告自應於受催告後屆滿一個月起即九十年六月十九日
          起負遲延責任。準此，原告請求被告返還五萬元之借款，及自九十年六月
          十九日起算至清償日止，按週年利率百分之五計算之法定遲延利息，為有
          理由，逾此部分，自非正當。
    （五）從而，原告依消費借貸之法律關係，請求被告給付一百五十三萬二千元（
          即一百四十八萬二千元加上五萬元），及其中一百四十八萬二千元部分，
          自八十四年八月二日起至清償日止，按週年利率百分之二十計算之利息，
          及其中五萬元部分，自九十年六月十九日起至清償日止，按週年利率百分
          之五計算之利息範圍內，為有理由，應予准許，逾此部分之請求，為無理
          由，應予駁回。
四、因本件事證已臻明確，兩造其餘主張、陳述及攻擊防禦之方法，無礙於本院前揭
    認定與判決結果，爰不一一論列，併此敘明。
五、兩造陳明願供擔保，聲請宣告假執行，或免為假執行，就原告勝訴部分，核無不
    合，爰分別酌定相當之擔保金額准許之；至原告其餘假執行之聲請，因訴之駁回
    而失所附麗，不應准許。
六、據上論斷，本件原告之訴為一部有理由、一部無理由，依民事訴訟法第七十九條
    但書、第三百九十條第二項、第三百九十二條，判決如主文。
中　　　華　　　民　　　國　　九十一　　年　　　六　　　月　　二十一　　日
~B法　官　葉靜芳
右為正本係照原本作成。
如對本院判決上訴，須於判決送達後廿日內向本院提出上訴狀。
中　　　華　　　民　　　國　　九十一　　年　　　六　　　月　　二十六　　日
~B書記官　陳金鳳
